臺灣高等法院臺南分院刑事判決　九十四年度上訴字第七二０號
上訴人　臺灣臺南地方法院檢察署檢察官
被　告　甲○○
選任辯護人　郭家祺　律師
上列上訴人因被告詐欺等案件，不服臺灣臺南地方法院九十三年
度訴緝字第三七號中華民國九十四年六月二十二日第一審判決（
起訴案號：臺灣臺南地方法院檢察署八十九年度偵字第一二三三
八號），提起上訴，本院判決如下：
    主    文
上訴駁回。
    理    由
一、公訴意旨略以：被告甲○○係「蒙妮坦化妝品專賣店」負責
    人，明知乙○○（另案判處有期徒刑一年二月在案）係利用
    與「財團法人聯合信用卡處理中心」簽約之特約商店名義，
    向特約商店借用刷卡機，以俗稱「假消費、真刷卡」之方式
    ，貸放金錢與持有信用卡且急需金錢之不特定人，再由特約
    商店向核發刷卡機之銀行透過「財團法人聯合信用卡處理中
    心」向發行信用卡之銀行請領信用卡簽帳款，獲取利息差價
    牟取不法利益，從事高利放貸之業務。竟仍基於幫助常業詐
    欺取財、常業重利及偽造文書之故意，於不詳時、地，將以
    「蒙妮坦化妝品專賣店」名義申請使用之刷卡機提供予乙○
    ○使用。乙○○即與林再發、陳美珍（另案審理）及王姓不
    詳年籍之成年男子，共同基於意圖為自己不法所有之概括犯
    意聯絡，自民國（下同）八十六年五月間某日起至同年八月
    間某日止，以「假消費、真刷卡」方式，乘明知實際並無消
    費行為之林志威、許凱南等人急需用錢之際，以刷卡金額新
    臺幣（下同）每萬元，預扣利息一千三百元之方式貸放金錢
    與林志威等人，並收取月息五十二分之與原本顯不相當之重
    利，再據林志威等人所簽具之不實簽帳單，登載於甲○○業
    務上作成之請款單上，持向聯合信用卡處理中心及發卡銀行
    請款，使聯合信用卡處理中心及發卡銀行陷於錯誤而如數付
    款，足生損害於聯合信用卡處理中心及各發卡銀行，因認被
    告涉犯刑法第二百十六條、第二百十五條、第三百四十條、
    第三百四十五條之行使業務上登載不實文書、常業詐欺取財
    及常業重利罪之幫助犯罪嫌云云。
二、公訴人認被告甲○○涉有上開常業詐欺等罪嫌，無非係以：
    被告並不否認曾經申請刷卡機使用，又另案被告乙○○已將
    應貸放予林志威等人之款項交予林志威等人，亦經刷卡借款
    人林志威、許凱南於警訊時供述無訛，復有台南縣警察局在
    查獲另案被告乙○○從事重利行為處所後起出之林志威、許
    凱南分別向乙○○借款當時所簽名之信用卡簽帳單二紙可證
    ，為其主要論據。訊據被告堅詞否認有上開詐欺等犯行，辯
    稱：伊並沒有將刷卡機借予任何人，伊開設「蒙妮坦化妝品
    專賣店」係正常營業，伊不可能為了一百二十元、九十九元
    而為假交易。且伊負責請款，現場負責交易者是邱麗蓉云云
    。
三、按犯罪事實應依證據認定之，無證據不得認定犯罪事實，刑
    事訴訟法第一百五十四條第二項定有明文。次按刑事訴訟法
    第一百六十一條業於九十一年二月八日修正公布，其第一項
    規定：檢察官就被告犯罪事實，應負舉證責任，並指出證明
    之方法。因此，檢察官對於起訴之犯罪事實，應負提出證據
    及說服之實質舉證責任。倘其所提出之證據，不足為被告有
    罪之積極證明，或其指出證明之方法，無從說服法院以形成
    被告有罪之心證，基於無罪推定之原則，自應為被告無罪判
    決之諭知（最高法院九十二年台上字第一二八號判例可資參
    照）。且刑事訴訟上證明之資料，無論其為直接或間接證據
    ，均須達於通常一般之人均不致有所懷疑，而得確信其為真
    實之程度，始得據為有罪之認定，若其關於被告是否犯罪之
    證明未能達此程度，而有合理性懷疑之存在，致使無從形成
    有罪之確信，根據「罪證有疑，利於被告」之證據法則，即
    不得遽為不利被告之認定（最高法院七十六年度臺上字第四
    九八六號判例參照）。
五、經查：
(一)被告固坦承於八十六年一月二十二日向中國信託商業銀行股
    份有限公司（下稱中國信託銀行）以「蒙妮坦化妝品專賣店
    」名義申請為特約商店，並請領刷卡相關機械一台使用等情
    不諱，並有中國信託銀行函覆陳報狀一份在卷可稽。林志威
    、許凱南確曾持卡向「蒙妮坦化妝品專賣店」刷卡簽帳一百
    二十元及九十九元，有簽帳單二紙可證（見警卷第五頁背面
    、第六頁背面）。本件乙○○借款予林志威、許凱南之重利
    部分，係乙○○自己借款予林志威、許凱南，借貸行為本身
    與被告並無直接關係，但乙○○是否係以被告出借之刷卡機
    為工具，供渠與借款人共同以假消費真刷卡方式，向銀行詐
    取虛偽交易之款項，即成為本件之首要爭點所在。再者，上
    開扣案之二筆簽帳單，是否係乙○○等人為遂行假消費真刷
    卡之重利犯行而虛偽簽帳所製作，並持以向核發刷卡機與被
    告之中國信託商業銀行請款，使該銀行陷於錯誤而交付款項
    ，亦為本件爭點之所在。
(二)關於被告有無提供「蒙妮坦化妝品專賣店」刷卡機予乙○○
    等人所經營之地下錢莊，供渠等以假消費真刷卡之方式貸放
    予林志威、許凱南？據被害人林志威於警詢陳稱：「（你向
    乙○○所經營的地下錢莊借貸方式如何？利息如何計算？總
    共借貸過幾次？）我於本（八十六）年八月六日因急需新台
    幣六、七千元支付銀行借款，透過朋友介紹向一位自稱文山
    的男子以刷卡消費方式借新台幣一萬元，扣除利息實際只拿
    得新台幣八千八百元，我因急用，只好答應了．．」（見他
    字偵查卷第二十四頁）；被害人許凱南於警詢陳稱：「（你
    於何時開始向該地下錢莊借錢，前後總共有幾次？利息如何
    計算？）我於本（八十六）年八月初因急需支付房屋貸款費
    用，透過朋友介紹向一位自稱文山的男子以刷卡消費借貸了
    新台幣二萬元，扣除利息實際只拿一萬元，我因有急用就答
    應了。利息的計算方式約是月息二百分左右，我只向該地下
    錢莊借貸過一次。」（見他字偵查卷第三十五、三十六頁）
    ，證明被害人林志威、許凱南確曾以假消費真刷卡方式，向
    黃啟禎、乙○○等人所經營之地下錢莊分別借貸一萬元及二
    萬元各乙次等事。但按按一般地下錢莊多要求借款人一次刷
    卡數千元或數萬元之金額藉以獲取高額利息，蓋透過持卡人
　　低頻率刷卡次數且高額金額之刷卡方式貸放金錢，方得降低
　  被發現之風險，亦可減少其成本而有利其從中牟利，此係一
    般地下錢莊透過假消費真刷卡方式套取高額利息之交易常態
    。復參之乙○○於警詢時供稱：「我是以可加精品百貨的名
    義以信用卡借貸客戶。借貸方式是客戶持卡刷卡一定之數目
    後，我們則以其刷卡數目的九成，將現金交予客戶，之後可
    加精品百貨的老闆王仔會到臺南市找我，交予我新台幣十萬
    至至二十萬元不等現金給我，再將客戶刷卡之收據取回」等
    語以觀（見警卷第十八頁），足見該地下錢莊之貸放方式多
    以借款人持信用卡以每刷卡一萬元，扣除利息一千元不等後
    ，將九成現金交給借款人，再以各該簽帳單存根寄回銀行請
    款，藉此獲得每月約三十分左右之利息等手法獲利，是乙○
    ○等人所組之地下錢莊，勢必要求借款人高額金額之刷卡方
    式後貸與一定款項之金錢，藉以獲得相當之利潤。然林志威
    、許凱南於被告開設之「蒙妮坦化妝品專賣店」僅刷卡一百
    二十元及九十九元，此二筆簽帳單數額，顯然與林志威、許
    凱南向該地下錢莊借貸之金額一萬元、二萬元相差甚大，且
    與地下錢莊以假消費而要求借款人高額刷卡以貸放他人之經
    驗法則有悖，是在乙○○處查扣之林志威、許凱南向「蒙妮
    坦化妝品專賣店」僅刷卡簽帳之一百二十元及九十九元，顯
    非乙○○貸放之款項，自難僅憑林志威、許凱南上開分別向
    「蒙妮坦化妝品專賣店」刷卡一百二十元及九十九元之簽單
    紀錄，即認定係彼等向該乙○○之地下錢莊借貸所為，該二
    紙簽帳單尚不足認定被告有幫助乙○○為重利放款行為。
(三)被害人林志威、許凱南於警詢時，均稱係向乙○○借貸，而
    證人乙○○於原審審理時卻證稱：「（蒙妮坦化妝品公司刷
    卡機有無交給你使用？）沒有」、「（你在自己案件裡面負
    責做什麼？）跑腿，以前的端末機可隨身攜帶，有人打電話
    來，我就拿端末機去讓客人刷卡。」（見一審訴緝卷第九十
    六頁），是乙○○是否曾取得「蒙妮坦化妝品專賣店」刷卡
    機，並以該刷卡機作為供渠所經營之地下錢莊以假消費真刷
    卡高利貸放他人之工具，顯有可疑。且被害人林志威、許凱
    南持彼等之信用卡向「蒙妮坦化妝品專賣店」刷卡之金額，
    核與彼等陳稱向地下錢莊借貸之金額差距甚大，又乏證據證
    明被告確提供「蒙妮坦化妝品專賣店」之刷卡機予乙○○等
    人經營之地下錢莊作為貸放之工具；況被告僅為區區十元上
    下之利息，甘冒罹犯罪章之風險，亦殊難想像。因此，依據
    本件卷附證據，實無法認定被告曾提供「蒙妮坦化妝品專賣
    店」刷卡機予乙○○等人經營之地下錢莊，認定被告有提供
    前開刷卡機予乙○○等人之地下錢莊藉以牟取高額利息而貸
    放或幫助地下錢莊貸放予林志威、許凱南之情事。
(四)被告是否有業務上登載不實並進而行使詐取財物、取得高額
    利息或幫助他人詐得財物、取得高額利息之行為？被害人許
　  凱南、林志威固曾以其持有之信用卡向「蒙你坦化妝品專賣
    店」簽帳刷卡，被告於警訊時供稱：所經營「蒙你坦化妝品
　　專賣店」從來沒有失竊過（見他字偵查卷第二十頁），惟觀
　  諸被告開設之上開化妝品專賣店於案發前後（八十六年七月
    至九月間）之交易情形以觀，該期間之交易消費金額多在數
    百元至數千元範圍，與其經營化妝品專賣店之營業項目之消
    費金額相當，有中國信託商業銀行股份有限公司九十三年十
    月二十六日函附之八十六年八月份請款明細及原審九十四年
    一月十日收文該行回函所附八十六年七月及八十六年九月請
    款明細各一份在卷可稽（見一審訴緝卷第六十一、六十二頁
    、第一二八至一三三頁），足見被告經營之「蒙妮坦化妝品
    專賣店」於案發期間確實正常營業。又原審函請中國信託銀
    行查覆林志威、許凱南於前開時地向「蒙妮坦化妝品專賣店
    」消費簽帳之兩筆請款紀錄明細，經該銀行回覆：「函附之
    刷卡資料收單銀行應為本行無誤，惟查本行並無該二筆特約
    商店請款之紀錄，如特約商店並未對於此二筆交易請款則亦
    可能有簽單，但是本行無請款紀錄出現」，有該行九十三年
    十一月二十四日函文一紙在卷可參（見一審訴緝卷第五十九
    頁），是「蒙妮坦化妝品專賣店」之前開兩筆簽帳款，迄今
    尚未請領。而證人即被告僱用之職員邱麗蓉於警訊時證稱：
    「我在公司負責零售刷卡部分。」、「（你公司的帳戶，即
    向聯合信用卡中心請款之專戶由誰負責？）是甲○○」等語
    （見他字偵查卷第二十二頁），核與被告供述：「公司裡的
    刷卡工作大都是邱麗蓉負責的」、「我公司所指定的請款專
    戶為中國信託商業銀行，該銀行帳戶簿目前由我保管。」（
    見一審訴緝卷第九十七頁）相符，足見被告開設之「蒙妮坦
    化妝品專賣店」刷卡、請款分由不同人負責，被告係負責請
    款事宜，而被告並未持前開二筆林志威、許凱南刷卡簽帳之
    簽帳單向聯合信用卡中心請領簽帳款。是以，該核發刷卡機
    予蒙妮坦化妝品專賣店之中國信託商業銀行，既未受理被告
    持上開兩筆簽帳單之申請，該銀行即無任何陷於錯誤而支付
    款項之可能性，故被告所涉詐欺取財或幫助詐欺取財罪嫌，
    自不成立。又本件缺乏證據證明被告有以假消費真刷卡之方
    式貸放或幫助地下錢莊貸放予林志威、許凱南之行為，已如
    前述，則尚難僅憑林志威、許凱南之前開二筆簽帳單，遽以
    認定林志威、許凱南前往該店消費而為被告作業務上登載不
    實之行為。被告亦無成立行使業務上登載不實罪之可能。公
    訴人上訴意旨以「前開二筆簽帳單消費日分在八十六年八月
    六日、八日，緊接在乙○○於八十六年八月十二日遭警破獲
    之前，未為請款當因時間不及，非可作為有利被告之認定。
    」但於乙○○被查獲時，被告既有六日及四日之時間，自可
    從容請款，蓋衡之一般社會常情，對於信用卡之簽帳，一般
    店家於每日之營業收入，均會當日作帳，當日或翌日即行請
    款，如有四日或六日時間相當充裕，當無時間不及問題，公
    訴人此之上訴指摘，仍無法作為繩之被告罪責之不利證據。
(五)參以被害人許凱南僅於警詢時供述有關其向乙○○借貸情節
    ，並無明確陳稱係利用被告開設之「蒙妮坦化妝品專賣店」
    名義刷卡借貸現金乙節，已如前述。於原審審理時，則證以
    ：八十六年八月間曾經用刷卡方式向人借錢，但向誰借錢、
    有無前往「蒙妮坦化妝品專賣店」刷卡等細節，則時間太久
    忘記了等節（見一審訴緝卷第一七八至一０八頁）；而證人
    乙○○在其所涉重利案件，於檢察官偵查中僅供稱：「警方
    查獲之二部刷卡機是何商號？）可加百貨精品、加泰汽車材
    料行。」等語（見偵查卷第八頁背面），並未於前案偵審時
    供稱曾向被告甲○○借用「蒙妮坦化妝品專賣店」之刷卡端
    末機，藉以遂行假消費真刷卡以詐取高利息之情事。於原審
    審理時，更證以：不認識被告、林志威、許凱南；不曾向被
    告借刷卡機，亦沒有看過蒙妮坦化妝品專賣店之簽帳單等語
    （見一審訴緝卷第九十三、九十四頁），是與本案有關之證
    人均以時間久遠不復記憶，而未能在原審審理時明確證述相
    關情節，自僅能以各該證人於警詢時證述內容為準確。而被
    告迭於警偵時、原審及本院審理時一再供稱：未曾將刷卡端
    末機借給乙○○使用等語，既與上開證人乙○○證述內容大
    致相符，應堪採認。公訴人上訴意旨以：「二紙簽帳單在乙
    ○○處，乃因被告將『空白簽帳單』交乙○○之詐欺、重利
    犯罪集團而來」，純係推論之詞，不足為被告不利之認定。
    是被告既未提供刷卡端做為乙○○等人開設之地下錢莊以假
    消費、真刷卡之方式，貸放金錢與許凱南、林志威之工具，
    自難認定被告涉有重利犯行或幫助他人遂行重利之行為。
(六)公訴人上訴意旨：「被告係經通緝到案，於到案後就『蒙妮
    坦化妝品專賣店』向中國信託銀行申請之刷卡機去向，於原
    審之供述均前後不一，於原審九十三年五月六日供稱：刷卡
    機已為中國信託銀行派員收回；於九十三年九月十六日經法
　　官提示法院於九十三年五月二十五日收文之該銀行陳報狀告
　  以據銀行回報，刷卡機並未收回等情後，翻口改稱：有叫邱
    麗蓉跟銀行接洽並沒有不還他們等語；於九十三年十二月二
    十二日再改稱：有聯繫中國信託銀行的人來將刷卡機帶走，
    但是沒有來拿，現在刷卡機還是由伊收著云云；於九十四年
    六月八日供稱：刷卡機還是由伊收著，但是因為搬過幾次家
    ，已經不知去處云云，顯然說謊，足徵其心虛之情。」然案
    發時間為八十六年八月，距原審九十三年五月六日審理時，
    已有近七年時間，於七年前之事，記憶難免模糊，且被告亦
    提出管理費收據、房屋租賃契約、最新戶籍謄本證明自八十
    六年八月案發後，確實先後搬了三次住處。況以被告開設之
    「蒙妮坦化妝品專賣店」僅為林志威刷卡簽帳一百二十元及
    九十九元，仍難認被告有業務上登載不實並行使、詐欺取財
　　、重利或幫助乙○○等人經營之地下錢莊遂行詐欺、重利等
　  犯行，詳如前述。又證人邱麗蓉於原審九十四年六月八日審
    理時雖翻異前詞，證稱：「（據妳於該次警詢陳述，在八十
    六年九月二十七日應訊時是擔任『蒙妮坦化妝品專賣店』銷
    售員是否實在？）不實在。」、「（你是否曾經受僱於被告
    甲○○經營的『蒙妮坦化妝品專賣店』？）沒有。」等語（
    見一審緝卷第二一九、二二０頁），核與被告供稱該店之作
    業分工等情不符。然證人邱麗蓉於原審審理時，僅否認其曾
    在蒙妮坦化妝品專賣店任職及擔任刷卡銷售員等情，縱認證
    人邱麗蓉於審理時所證述內容為真正，亦無法排除被告供稱
    其負責保管聯合信用卡中心請款專戶存摺、印章及請款等業
    務等節之真實性。且被告亦無自證無罪之義務，縱使被告供
    述有關刷卡機由何人保管、刷卡機下落何處、為何於業務終
    止後仍未交還給原核發銀行等節前後有所矛盾，亦無法據此
    認定被告確實有將刷卡機交予乙○○等人所經營之地下錢莊
    ，做為犯罪工具等情節。
(七)綜上事證所述，被告經營之「蒙妮坦化妝品專賣店」確實如
    常營業，又被告亦未持林志威、許凱南向「蒙妮坦化妝品專
    賣店」刷卡之簽帳單向中國信託商業銀行請領該二筆刷卡金
    額之款項，則中國信託商業銀行或是聯合信用卡中心自無陷
    於錯誤而交付財物之情節，且又乏證據證明被告有以假消費
    真刷卡之方式貸放或幫助地下錢莊貸放予林志威、許凱南之
    行為，因此，尚難僅憑林志威、許凱南曾持卡向「蒙妮坦化
    妝品專賣店」刷卡一百二十元及九十九元，逕認定被告確實
    有業務上登載不實並行使、詐欺取財、重利或幫助乙○○等
    人經營之地下錢莊遂行詐欺、重利等犯行。乙○○雖因被訴
    有關「真刷卡、假消費」犯行，經判處有期徒刑一年二月在
    案，有本院九十三年度重上更二字第四六二號判決可稽（見
    本院卷第一０七至一四一頁），仍不能繩之被告有上開罪行
    。是本件調查之結果自不足以認定被告甲○○確實將「蒙妮
    坦化妝品專賣店」之刷卡機出借給乙○○等人經營之地下錢
    莊，縱使林志威、許凱南確實向被告開設之「蒙妮坦化妝品
    專賣店」簽帳刷卡，然金額僅有一百二十元及九十九元，被
    告可資獲利與所涉犯行嚴重性並不成比例，而被告又未持上
    開簽單向發行銀行請款，自難僅憑前開簽帳單即推認被告有
    業務上登載不實並進而行使、詐欺、重利或幫助詐欺、幫助
    重利等犯行。此外，復查無其他積極證據足認被告有公訴意
    旨所指之幫助詐欺取財、偽造文書及重利等犯行，核屬不能
    證明被告犯罪。
六、原審基於上述理由，認不能證明被告犯罪，諭知被告無罪之
    判決。本院經核原判決認事用法，均無不合。公訴人上訴，
    指摘原判決不當，為無理由，應予駁回。
七、據上論斷，應依刑事訴訟法第三百六十八條，判決如主文。
本案經檢察官江守權到庭執行職務。
中　　華　　民　　國  　94　  年    9     月    28    日
            刑事第一庭審判長法官　黃　崑　宗
                            法官　田　平　安
                            法官　蔡　長　林
 以上正本證明與原本無異。
檢察官如不服本判決，應於收受本判決後十日內向本院提出上訴
書。其未敘述上訴理由者並得於提起上訴後十日內向本院補提理
由書。
　　　　　　　　　　　　　書記官　李　培　薇
中　　華　　民　　國 　 94  　年    9     月    29    日
